【裁判字號】    92,台上,2642
【裁判日期】    920515
【裁判案由】    傷害致人於死
【裁判全文】
最高法院刑事判決                              九十二年度台上字第二六四二號
    上  訴  人  甲○○
    選任辯護人  郭芳宜律師
右上訴人因傷害致人於死案件，不服台灣高等法院中華民國九十一年九月十六日第二
審更審判決（九十一年度重上更(四)字第一三四號，起訴案號：臺灣基隆地方法院檢察
署八十三年度偵字第二九二一、三三八九、三六七０號），提起上訴，本院判決如左
：
    主  文
原判決撤銷，發回台灣高等法院。
    理  由
本件原判決認定上訴人甲○○係基隆市○○路四六巷十九號聚樂社之負責人，民國八
十三年八月二十八日晚上，葉光盛、劉世仁、張勝福（以上三人均經判決確定）前往
該社與上訴人聊天時，張勝福提及其母之乾兒子楊仲良於同年八月十二日，在住處失
竊價值約新臺幣（下同）五百萬元財物，經其查訪結果，認林政德涉有嫌疑，欲行查
證。上訴人即與張勝福、葉光盛及劉世仁等四人共同基於犯意聯絡，謀議強押林政德
逼問贓物下落。同年月二十九日凌晨一時許，張勝福開車搭載葉光盛、劉世仁至麗景
天下警衛室前，以林政德欠債未還，須出面洽談債務為由，誘騙林政德上車，將車開
回上開聚樂社內，並非法剝奪林政德之行動自由。旋即在該聚樂社內，分由上訴人、
張勝福強行逼問，林政德如有不從，即遭上訴人、張勝福、葉光盛及劉世仁分別以手
或持上訴人所有之塑膠棒毆打（傷害部分未據林政德告訴）。林政德因不堪四人凌虐
，遂供出尚有共犯陳清智參與。四人遂共同基於概括犯意，於同日下午六時許，命林
政德以電話誘邀陳清智出外見面後，由張勝福駕車載劉世仁出外尋找。同日晚上七、
八時許，張勝福等在基隆市大華戲院附近尋見陳清智，即以林政德相尋為由，誘騙陳
清智上車，載至上開聚樂社內，同時限制陳清智之行動自由後，命與林政德對質。嗣
因陳清智否認行竊，四人即分由張勝福在大廳內逼問林政德；葉光盛、劉世仁及上訴
人則將陳清智帶至聚樂社之隔間內，由上訴人採一問一答之方式，逼問陳清智贓物下
落。此時上訴人、張勝福、葉光盛及劉世仁四人在客觀上能預見毆打陳清智身體胸、
背部等處，及陳清智因遭受連續毆打、電擊，其頭部等要害或可能撞擊房門等物，致
傷勢過重，發生死亡之結果。竟仍共同基於傷害犯意，推由葉光盛持上訴人所有之塑
膠棒毆打陳清智胸、背等處；劉世仁則持葉光盛所有之電擊棒電擊陳清智身體各處，
同時腳踢陳清智，致陳清智頭部撞及房門受傷。其間，張勝福亦進入隔間內，共同逼
問陳清智。嗣陳清智因不堪毆打及電擊，乃供出贓物藏在麗景山莊附近之土地公廟內
；林政德亦為相同之供述。張勝福即與上訴人帶同林政德前往土地公廟查訪贓物；另
由葉光盛與劉世仁在聚樂社內看守陳清智。陳清智旋因遭受連續毆打、電擊及頭部撞
及房門，傷重不支倒地。及至同日二十三時三十分許，張勝福、上訴人帶同林政德返
回聚樂社時，見陳清智仍跌倒在地，始急由張勝福、葉光盛送往基隆長庚醫院急救，
並任由林政德離去。迨至翌日凌晨三時許，張勝福前往基隆長庚醫院探聽陳清智急救
情形，得知陳清智因頭部鈍擊致大腦蜘蛛膜出血，併合多數、多處電擊傷致心臟痙攣
休克不治死亡，即電告葉光盛上情，並約同前往上開聚樂社內，與上訴人商議如何處
理善後。三人決定由葉光盛擔負全部刑責，葉光盛遂在上訴人陪同下，持上開行凶之
塑膠棒及電擊棒，向基隆市警察局第一分局忠二路派出所自首，並偽稱係葉光盛發現
陳清智在聚樂社偷金牌，二人互相毆打，致陳清智傷重死亡。經警循線查悉上情，並
查扣該塑膠棒及電擊棒各一支。因而將第一審判決撤銷，改判論處上訴人共同傷害人
之身體，因而致人於死罪刑，固非無見。
惟查：(一)按判決事實欄應詳加記載，理由欄亦應將其認定犯罪事實所憑之證據及其認
定之理由，詳為敘述，始足為適用法律及判斷其適用法律是否適當之根據。原判決認
定上訴人與張勝福、葉光盛及劉世仁四人共同基於傷害犯意，推由葉光盛持上訴人所
有之塑膠棒毆打陳清智胸、背等處；劉世仁則持葉光盛所有之電擊棒電擊陳清智身體
各處，同時腳踢陳清智，致陳清智頭部撞及房門受傷。陳清智旋因遭受連續毆打、電
擊及頭部撞及房門，傷重不支倒地，經送醫不治死亡等情。但對於認定劉世仁腳踢陳
清智，致陳清智頭部撞及房門受傷之事實，並未於理由敘明其所憑之證據及其認定之
理由。本院前次判決發回意旨即予指明，原判決仍未注意及此，致該項瑕疵依然存在
。另依據內政部警政署刑事警察局刑醫字第一三七三號鑑驗書之記載（見八十三年度
訴字第五四０號卷第一０二頁），死者前頭及後頭上部有約七‧五〤二‧０公分條形
之鈍擊傷，致頭度肌、骨膜出血腫及大腦蜘蛛膜下出血多量；其前額部有約七‧０〤
一‧０∫二‧０公分條形鈍擊傷一處；其右側頭部上部有約四‧五〤０‧五公分之刺
切傷一處，向右前頭部刺入皮下約一‧五公分。如果無訛，死者頭部之鈍擊傷，除前
頭部至後頭上部，有一條形之鈍擊傷外，尚有前額部有另一條形鈍擊傷，其傷勢大小
相近。而前頭部至後頭上部之鈍擊傷，係造成死者大腦蜘蛛膜下出血多量之原因，如
認此係死者被踢，致頭部撞及房門所造成，但另一前額部相似之鈍擊傷，究竟如何造
成？或是死者頭部之二處鈍擊傷，並非死者頭部撞及房門所致？事實尚非明確。又原
判決並未就上訴人之傷害行為，造成死者受有如何之傷害，於事實欄內明白記載，且
所記載死者頭部受傷之事實，亦與前揭證據資料不相適合，自屬於法有違。縱認死者
被踢，致頭部撞及房門成傷，此一傷勢是否為前揭鑑驗書所記載之鈍擊傷，乃屬法醫
學上之專門知識，仍須經專業醫學機構鑑定判斷。原判決未送鑑定，率認在法醫學上
並無不符之處，尚嫌速斷，難昭折服。(二)原判決理由謂「被告等共同毆打被害人陳清
智身體胸、背等處，客觀上自能預見有使被害人陳清智發生傷重死亡之結果。被告等
四人竟仍共同基於傷害犯意，推由葉光以塑膠棒、劉世仁以電擊棒電擊被害人陳清智
胸、背部等部，並『不慎』使陳清智頭部撞門受傷，致陳清智傷重死亡，被告等傷害
行為與被害人死亡之加重結果間，顯有相當因果關係。」等語（見原判決第二十頁第
十一頁至十六頁），卻說明陳清智頭部撞門受傷係因上訴人等人「不慎」之結果，顯
然理由之論斷前後矛盾。上訴意旨執以指摘原判決不當，非無理由，應認仍有發回更
審之原因。
據上論結，應依刑事訴訟法第三百九十七條、第四百零一條，判決如主文。
中      華      民      國    九十二    年      五      月     十五     日
                              最高法院刑事第六庭
                                  審判長法官  吳  雄  銘
                                        法官  池  啟  明
                                        法官  石  木  欽
                                        法官  郭  毓  洲
                                        法官  吳  三  龍
      右正本證明與原本無異
                                              書  記  官
中      華      民      國    九十二    年      五      月     十九     日
                                                                        Ｂ


司法院資訊處製作；財團法人民間司法改革基金會備份。
